臺北高等行政法院判決　　　　　　　　　　　 九十二年度訴字第二○六二號
　　　　　　　　　　　　　　　.
　　原　　　告　中華汽車工業股份有限公司
　　代　表　人　甲○○董事長.
　　訴訟代理人　袁金蘭（會計師）
　　　　　　　　林瑞彬律師
　　　　　　　　丙○○
　　被　　　告　財政部臺北市國稅局
　　代　表　人　張盛和（局長）
　　訴訟代理人　乙○○
右當事人間因營利事業所得稅事件，原告不服財政部中華民國九十二年三月十日台財
訴字第○九一○○三五八九一號訴願決定（案號：第00000000號），提起行
政訴訟。本院判決如左：
　　主  文
原告之訴駁回。
訴訟費用由原告負擔。
　　事  實
一事實概要：原告民國（下同）八十四年度營利事業所得稅結算申報，申報營業成本
  新台幣（下同）三五、八五三、四三四、六五七元，薪資支出二六二、六五○、六
  三三元，研究費八九五、四二九、○三○元，被告原查以原告八十四年度已就薪資
  總額按百分之二提撥勞工退休準備金二七、三四五、○一一元至中央信託局，又同
  時按百分之四提列職工退休金準備七五、四四六、四五八元，重複提列，不符財政
  部函釋規定，否准認列職工退休金準備七五、四四六、四五八元部分，申請復查，
  經被告以九十一年四月十二日財北國稅法字第○九一○二○四七四一號復查決定，
  駁回其申請，提起訴願，亦遭決定駁回，遂向本院提起行政訴訟。
二兩造聲明：
　(一)原告聲明：訴願決定及原處分均撤銷。
　(二)被告聲明：駁回原告之訴。
三兩造之爭點：
  原告主張其為增進保障退休職工、勞工利益，同時按薪資總額提列百分之四職工退
  休金準備、提撥百分之二勞工退休準備金，符合所得稅法規定，被告認重複提列，
  否准認列職工退休金準備，顯有違誤，是否可採？
　(一)原告主張：
    1.被告為系爭處分所依據之財政部六十九年六月五日台財稅第三四四九七號（下
      稱財政部六十九年函釋）、七十六年八月三十一日台財稅第0000000號
      （下稱財政部七十六年函釋）有錯誤解釋法規之違法及九十年七月十三日台財
      稅第0000000000號（下稱財政部九十年函釋）解釋函令，應有信賴
      保護及禁止溯及既往之適用：
      (1)按稅捐稽徵法第一條之一之規定：「財政部依本法或稅法所發布之解釋函令
        ，對於據以申請之案件發生效力，但有利於納稅義務人者，對尚未核課確定
        之案件適用之。」該條所定者雖非關於法律禁止溯及既往之規定，然該條仍
        為基於平等原則，有利變更之行政解釋對一般案件之溯及適用。依葛克昌先
        生之見解，本條立法上主要在於將刑法上絕對不溯及既往理念，套在解釋性
        或裁量性行政規則上。行政規則係行政之內部規定，效力原則上不及於人民
        而無直接對外效力，然行政規則係規定行政機關及公務員處理與人民有關之
        行政事務（解釋性或裁量性均屬之），其因行政自我約束，尤其稅捐方面之
        解釋函令，其解釋事實時經常會直接影響納稅義務人之財產權，因而形成納
        稅人及其稅務代理人之信賴基礎而產生間接對外效力，因此實際上納稅人及
        其代理人，所信賴之基礎非在個別條文，而係主管機關及法院所表現之法律
        狀態。故就信賴保護觀點，解釋函令之溯及既往應與法律不溯及既往適用同
        樣原理原則。
      (2)參酌司法院釋字第五二五號解釋，有關行政法規之廢止與變更，若政府機關
        未（１）採取合理補救措施或（２）訂定過渡時期之條款之補救措施時，人
        民於有（ａ）信賴基礎（ｂ）信賴的表現（ｃ）信賴值得保護時，可主張信
        賴保護原則。而司法院釋字第五二五號解釋所謂之行政法規，依其解釋理由
        書所載，亦包括「解釋性及裁量性之行政規則」。此解釋實足以認定信賴保
        護原則係基於「法治國原則」所衍生之行政法基本原則，無待於行政程序法
        之規定，即應用於一切行政行為。故因被告對原告申報所為認可行為而形成
        之行政先例，原告對於其因而獲得之稅捐有利地位亦應予實質之信賴保障，
        始符合法治國原則中人民對公權力行使結果之合理信賴。
      (3)詳言之，本件原告依歷年來結算申報之往例於辦理八十四年度營利事業所得
        稅結算申報時，就薪資總額按百分之二提撥勞工退休準備金及按百分之四提
        列職工退休金準備，列報於營業成本及營業費用，且被告業已於八十六年五
        月全部准予核定。此一有行政先例之確認處分形成原告之信賴基礎，原告亦
        依此一核定處分而就已付薪資總額按百分之二提撥勞工退休準備金及按百分
        之四提列職工退休金準備，分別列報於營業成本。對於被告信賴原准予核定
        之授益處分，而今卻因被告以財政部九十年函釋變更原有一貫之處分而禁止
        將『職工退休金準備』、『勞工退休準備金』同時提列或提撥，則此溯及之
        不利益之課稅處分，乃違背稅捐稽徵法第一條之一之規定及誠實信用原則且
        導致人民對於公權力行為之信賴無所附麗，實顯違誤。
      (4)又查被告以財政部六十九年、七十六年函釋解釋函令而認原告八十四年度營
        利事業所得稅之結算申報既已按薪資總額百分之二提撥勞工退休準備金二七
        、三四五、○一一元至中央信託局，又重複提列按百分之四提列職工退休金
        準備七五、四四六、四五八元，故否准認列後述之職工退休金準備。惟六十
        九年之函釋乃針對所得稅法第三十三條第一項之『職工退休金準備』之提列
        或『職工退休基金』之提撥，兩者選用其一，不得同時提列或提撥。本件之
        事實乃所得稅法第三十三條第一項及第二項之『職工退休金準備』、『勞工
        退休準備金』是否得同時提列或提撥之問題，與前開函釋之事實基礎並不一
        致。被告以此事實基礎不同之闡釋性行政規則類推適用或擴大解釋到不同之
        法律條項中，不僅錯誤解釋法規並將解釋該法規之行政規則適用於不該當之
        事實，因此而為之核定處分內容有適用法規錯誤之違法情事；而財政部七十
        六年函釋係明示：「適用勞動基準法之營利事業，在提撥『勞工退休準備金
        』之前，已依所得稅法規定提列之『職工退休金準備』，仍可保留於帳上，
        惟該事業支付勞工退休金時，應儘先由該項準備沖銷，不足之數再自勞工退
        休準備金項下支付，再不足時，始得以當年度費用列支。」內容主要在解釋
        適用勞基法之營利事業實際支付退休金之順序，而非得否同時提撥之解釋，
        且依該函釋之意旨觀之，『勞工退休準備金』、『職工退休金準備』得同時
        並列於帳上，並無強制之規定營利事業能選擇其一保留於帳上。在本件原告
        申報時，並無任何認定『勞工退休準備金』與『職工退休金準備』不得重複
        提列之解釋函令，而被告於本件發生爭議後申請解釋，財政部遂於九十年三
        月發布九十年函釋，被告便以前述函釋作為否准原告八十四年營利事業所得
        稅申報同時提列上開二項勞工福利之依據，亦有違稅捐稽徵法第一條之一之
        修正精神：『為維護租稅公平，確保納稅義務人權益：：以確立租稅解釋法
        令不利納稅義務人時，不溯及既往：：以落實憲法「人民依法律納稅」精神
        。』。
    2.授益處分之廢止應符合行政程序法之規定以保障人民合理之信賴：
      (1)對於合法行政處分因所依據之事實或法律狀態有變更或因該處分之繼續存在
        已缺乏利益，基於法律政策或事實上之原因，行政機關得以廢止之，惟合法
        授益處分之廢止需考慮受益人權利之保護，非有公益上重要理由，原則上不
        得隨意廢止之。參照行政程序法第一百二十三條之規定，合法授益處分之廢
        止限於下列五種情形：（１）法規准許廢止者；（２）原行政機關保留行政
        處分之廢止權；（３）附有負擔之行政處分，受益人未履行該負擔者；（４
        ）行政處分所依據之法規或事實事後發生變更，致不廢止該處分對公益將有
        違害；（５）其他為防止或除去對公益之重大危害。蓋誠如前述，本件事實
        發生前並無存在與本件有相同事實基礎之行政函釋，被告於八十六年五月依
        據當時所得稅法第三十三條之規定，准予認定原告所提列之所有退休金之核
        定處分乃為一授與利益之合法行政處分。嗣後，被告於九十年四月間廢止原
        處分，而重新核定一反於其原先行政慣例而不利原告之負擔處分。
      (2)惟原合法授益處分廢止，被告並未保留廢止權；又此處分未附有負擔；又所
        依據之法規或事實事後並未發生變更；又廢止非為防止或除去與公益之重大
        危害。被告其係依稅捐稽徵法第二十一條第二項前段之規定：「在前項核課
        期間內，經另發現應徵之稅捐者，仍應依法補徵或並予處罰：：」而廢止原
        授益處分另為一不利原告之負擔處分。然依該法條之文義觀之，其並未直接
        明確規定准許被告廢止原授益處分，僅規定『另發現有其他應徵之稅捐』時
        ，得依法補徵。本件之稅捐事實為同一，只因稅捐機關見解變更導致同一稅
        捐事實之課稅範圍不同，實非為其他另發現之應徵稅捐；而依體系解釋觀之
        ，如立法者在判定稅捐稽徵法第二十一條第二項時係認定在稅捐事實同一，
        只因稅捐稽徵機關法律見解變更，稅捐稽徵機關亦可重為處分，立法時應比
        照同法第二十八條加入「適用法令錯誤」之要件，惟立法機關應係認行政機
        關基於行政行為之公定力，應無對法律適用出爾反爾之權利，亦即有禁反言
        原則（ESTOPPEL）之適用，故於該法第二十一條第二項並無規定該要件。因
        此被告對稅捐稽徵法第二十一條所為解釋，顯然有誤而不足採。
      (3)又被告雖主張最高行政法院（八十九年七月一日改制前為行政法院）五十八
        年判字第三一號判例：「：：惟稽徵機關如『發現原處分確有錯誤短徵』，
        為維持課稅公平之原則，基於公益上之理由，要非不得變更原查定處分」而
        認原告需補徵應繳之稅額。然依最高行政法院八十九年度判字第六九九號、
        第二四六七號判決之理由：「：：然此之所謂『發見確有錯誤短徵』，應係
        指原處分確定後發見新事實或新課稅資料，足資證明原處分確有錯誤短徵情
        形者而言。如其課稅事實資料未變，僅因嗣後法律見解有異，致課稅之標準
        有異時，按諸中央法規標準法第十八條從新從優原則之法理，即不得就業經
        查定確定之案件，憑藉新見解重為較原處分不利於當事人之審定處分。」前
        開二最高行政法院之判決顯然係對前揭五十八年判字第三一號判例之『發見
        原處分確有錯誤短徵』意義之闡釋，故被告對於同一課稅事實，僅因嗣後九
        十年函釋變更以往法律見解而致課稅標準有異時，依照八十九年度最高行政
        法院上開二判決意旨，不得憑藉嗣後變更之新見解重為較原處分不利於當事
        人之審定處分。
    3.所得稅法第三十三條第一項本文與第二項之規定，法律未明文禁止同時適用：
      (1)按所得稅法第三十三條第一項規定：「營利事業定有職工退休辦法者，得報
        經該管稽徵機關核准，每年度提列職工退休金準備；其數額以不超過當年度
        已付薪資總額之百分之四為限。但營利事業設置職工退休基金，與該營利事
        業完全分離，其保管、運用及分配等符合財政部之規定者，報經該管稽徵機
        關核准，每年度得在不超過當年度已付薪資總額之百分之八限度內，提撥職
        工退休金，並以費用列支。」於七十四年十二月二十四日所得稅法增訂前開
        法條第二項前，原告即以定有職工退休辦法（且此辦法至今仍未廢止）並經
        政府機關核准，且每年提列職工退休金準備已行之有年。嗣後，財政部配合
        『勞動基準法』第五十六條之執行，增訂『勞工退休準備金提撥及管理辦法
        』，並於七十四年配合修正新增所得稅法第三十三條第二項：「適用勞動基
        準法之營利事業，報經該管稽徵機關核准，每年度得在不超過當年度已付薪
        資總額百分之十五限度內，提撥勞工退休準備金，並以費用列支。」又所得
        稅法第三十三條第三項亦明定：「凡已依前兩項規定逐年提列退休金準備、
        提撥職工退休基金或勞工退休準備金者，以後職工退休，依規定發給退休金
        或資遣費時，應儘先由職工退休金準備或職工退休基金或勞工退休準備金項
        下支付；不足支付時，始得以當年度費用列支。」依上開法條之立法意旨或
        所有相關法條細則觀之，均未有法律明文禁止營利事業同時為『提列職工退
        休金準備』和『提撥勞工退休準備金』。
      (2)查原告為保障職工退休後之生活，以其對職工作最大之照顧歷年來均以當年
        度已付薪資總額總所得稅額百分之六作為退休金費用申報，即職工退休金準
        備百分之四及勞工退休準備金百分之二，被告均核准核定。由所得稅法第三
        十三條之規定及立法精神觀之，應以增進及保護退休職工或勞工利益為解釋
        法律之最高指導原則，條文並未明文禁止營利事業同時依該條第一項提列職
        工退休金準備及依第二項提撥勞工退休準備金，且『職工退休金準備』之提
        列及『勞工退休準備金』之提撥二者除性質不同外（前者僅為費用帳目上之
        提列；後者則為基金專戶之提撥），設置目的亦有不同（前者係為使員工效
        益與公司負擔趨向平衡；後者為避免公司於員工退休時無力支付退休金），
        兩者合計佔已付薪資總額百分之六，並無超過所得稅法第三十三條第二項規
        定之上限百分之十五，故無稅源侵蝕之問題。反而如被告之否准原告提列職
        工退休金準備，對擁有眾多資深員工之原告而言，如於某年發生大量之員工
        退休情事，將會發生須以當年度費用支應大量退休金之情事，除了在稅上該
        年度將大量減少應納之所得稅外，更發生當年度之股東要承擔退休員工因其
        多年來貢獻所應獲得之報酬，而發生會計上不公平之現象。故由上可知被告
        對本件之核定絕非所得稅法第三十三條應有之解釋，無端將原告為勞工福利
        及股東權益所依法提列之準備剔除，其適用法律顯有違誤，應予撤銷。
      (3)被告辯稱「系爭年度核定稅額，應屬負擔處分，原告訴稱為授益處分自有未
        合。」等語，實屬違誤：
        蓋行政處分非僅有被告所提及之授益及負擔處分二種，若同一行政處分對
          相對人同時產生授益及負擔之效果時，為一典型之混合效力處分。參見吳
          庚大法官之見解：「納稅義務人對核定稅額通知書課稅處分所定應納稅額
          過高，依法申請復查，復查結果作成復查決定（亦為行政處分），將應納
          稅額減少，屬典型之混合效力處分，蓋就稅額降低而言為授益，就仍應納
          稅而言則不能為非負擔。」。
        本件原告依歷年來結算申報之往例，於辦理八十四年度營利事業所得稅結
          算申報時，就薪資總額按百分之二提撥勞工退休準備金及按百分之四提列
          職工退休金準備，列報於營業成本及營業費用，且被告業已於八十六年五
          月全部准予核定。此一核定處分依前開見解，就應納稅額部分對原告固屬
          負擔，然就百分之二提撥勞工退休準備金及按百分之四提列職工退休金準
          備，准予核定之部分，因有利於原告亦具有授益之效果，該課稅之核定處
          分應屬混合效力處分，而非如被告辯稱僅對原告不利之負擔處分。因授益
          處分之廢止具有信賴保護原則之適用而有較嚴格之廢棄，因此依照許宗力
          及董保成先生之見解，混合效力處分之廢棄宜適用授益處分之相關規定。
    4.被告援引最高行政法院五十八年判字第三十一號判例，而認逾越法定期間之原
      核定雖有形式上之確定力，惟稽徵機關因發現原處分確有錯誤短徵，且核定處
      分內容之「退休金費用」之事實亦非行政救濟及裁量範圍，被告依法予以調整
      補稅，尚非法所不許云云，顯有違法：
      (1)行政處分於法定期間經過後，處分相對人及利害關係人不得再以通常救濟方
        法予以變更或撤銷時，有形式存續力；而行政處分對外宣示後，則拘束原行
        政機關不得任意否定處分之效力而以廢棄時，有實質上存續力。該核定處分
        雖有實質存續力，但基於一定公益之保護，仍得變更原處分。是以處分「廢
        棄可能性」與「實質存續力」互為消長，若行政處分愈具合法性、授益性時
        ，基於依法行政、信賴保護，原處分機關廢棄權限所受限制就愈嚴，其廢棄
        可能性愈低。本件原核定處分為具授益效果之混合處分，被告若欲廢棄之，
        仍須衡量原告信賴保護是否低於公益維持，始得廢棄原合法授益之混合效力
        處分，若僅因法律見解變更致課稅標準有異，而廢棄該合法具授益效果之混
        合處分，即不採人民信賴保護優先之衡量下而廢棄原處分，顯有違法之情事
        。
      (2)復依最高行政法院八十九年度判字第六九九號及第二四六七號判決之理由：
        「：：然此之所謂『發見確有錯誤短徵』，應係指原處分確定後發見新事實
        或新課稅資料，足資證明原處分確有錯誤短徵情形者而言。如其課稅事實資
        料未變，僅因嗣後法律見解有異，致課稅之標準有異時，按諸中央法規標準
        法第十八條從新從優原則之法理，即不得就業經查定確定之案件，憑藉新見
        解重為較原處分不利於當事人之審定處分。」本件被告雖援引五十八年判字
        第三一號判例之見解，然參照八十九年度最高行政法院上開二判決意旨，顯
        進一步確認五十八年判字第三一號判例之適用係指「另發現原申報書所不存
        在之新事實或新課稅資料之情形而言」，本件原告所申報之按薪資總額百分
        之二提撥之勞工退休準備金及按百分之四提列職工退休金準備均屬原申報書
        中已明示之資料而經被告核定，被告如得憑藉嗣後變更之新見解重為較原處
        分不利於當事人之審定處分，法律安定性之要求顯永遠不會存在。
    5.被告對「職工退休金準備之提列、職工退休基金、勞工退休準備金之提撥，不
      得同時為之」論述欠缺適切邏輯：
      (1)被告謂「職工退休金準備之提列、職工退休基金或勞工退休準備金之提撥於
        所得稅法第三十三條業已明訂各自適用之範圍及要件」。被告一再重複該法
        條，而不對所得稅法三十三條為何可獲致被告所陳之「不得同時提列說」做
        符合邏輯之闡述，顯有未洽。且另為配合「勞工退休準備金提撥及管理辦法
        」第二條規定，而增修所得稅第三十三條第二項規定，適用勞動基準法之營
        利事業，報經核准者，勞工退休準備金提撥限度為百分之十五等理由，而驟
        下結論：「準此，就同一給付薪資總額應不得同時提列職工退休金準備或提
        撥職工退休基金、勞工退休準備金」。然被告之論述理由中完全無法自所得
        稅法第三十三條第一、二項之規定得出文義上及立法理由（附件）上獲得應
        有之法律解釋，原告已一再重申。
      (2)所得稅法第三十三條第一項本文與第二項之規定，法律未明文禁止同時適用
        ：財政部配合『勞動基準法』第五十六條之執行，增訂『勞工退休準備金提
        撥及管理辦法』，並於七十四年配合修正新增所得稅法第三十三條第二項：
        「適用勞動基準法之營利事業，報經該管稽徵機關核准，每年度得在不超過
        當年度已付薪資總額百分之十五限度內，提撥勞工退休準備金，並以費用列
        支。」又所得稅法第三十三條第三項亦明定：「凡已依前兩項規定逐年提列
        退休金準備、提撥職工退休基金或勞工退休準備金者，以後職工退休，依規
        定發給退休金或資遣費時，應儘先由職工退休金準備或職工退休基金或勞工
        退休準備金項下支付；不足支付時，始得以當年度費用列支。」依上開法條
        之立法意旨或所有相關法條細則觀之，均未有法律明文禁止營利事業同時為
        『提列職工退休金準備』和『提撥勞工退休準備金』。換言之，該修正之目
        的單純是為執行勞動基準法第五十六條為成立勞工退休基金監理委員會管理
        所集勞工退休基金而配合增訂，並非重新檢討稅法之退休金認列制度，為避
        免重複提列或提撥而為規定，否則所得稅法在七十四年修正時應有「勞工退
        休準備金與職工退休金準備不能並行提列」之文字出現，故原處分機關所援
        引前述之修法理由，並不能推理出其所主張之「勞工退休準備金與職工退休
        金準備不能並行提列之結論」，被告對於所得稅法第三十三條之違法解釋，
        等於是加諸稅法所無之限制，而違反租稅法定主義甚鉅。
    6.職工退休金準備及勞工退休準備金僅能擇一列報之規定直至營利事業所得稅查
      核準則於九十三年修訂後方見於法律明文，顯見於此之前無任何應適用於本件
      之規定：營利事業所得稅查核準則（下稱查核準則）原無立法明確授權，惟所
      得稅法於九十二年一月十五日修正公布，其第八十條第五項明定：「稽徵機關
      對所得稅案件進行書面審核、查帳審核與其他調查方式之辦法，及對影響所得
      額、應納稅額及稅額扣抵計算項目之查核準則，由財政部定之。」財政部於九
      十三年一月二日依前開法律規定制定查核準則，其第七十一條第七款第二目後
      段始明確規定如下：「除不符勞動基準法勞工身分之職工，未經就其薪資總額
      提撥勞工退休準備金者，得依前目規定擇一提列職工退休金準備或提撥職工退
      休基金者外，不得再依前目規定重複列報退休金費用。」惟查：
      (1)依所得稅法第八十條第五項，查核準則係授權財政部對所得稅案件之調查方
        法及計算方式為規定，職工退休金準備及勞工退休準備金是否僅能擇一列報
        之問題為「稅基」之規定，應屬租稅法律主義之範圍，財政部無權以查核準
        則定之。
      (2)縱財政部有權將本項爭議制定於查核準則中，亦顯可見於查核準則訂定前揭
        條文之前，本件系爭退休金提列並無稅法明文可參，且由於查核準則因前揭
        所得稅法第八十條第五項之規定已成為法規命令位階，故依據法律不溯及既
        往原則，對於行政法規之效力發生前，已經終結之事實，不適用新法規原則
        。換言之，為維持尊重本件既成之法律關係，並確保法律生活之安定，新的
        法規僅能規範原告將來的行為，無法規範原告行為時提撥退休金之方式。查
        「規定人民權利義務之發生、變動、喪失等之實體法規，於行為後有變更，
        除法令另有規定外，應適用行為時法，此所以保護人民既得之權益。」、「
        本準則除另定施行日期者外，自發布日施行。」分別為最高行政法院七十一
        年度判字第五五六號判決及查核準則第一百一十七條所明定，故本件於行為
        時既無法律明文規定職工退休金準備及勞工退休準備金僅能擇一列報，直至
        行為時八年後方有查核準則之修訂發布以供原告依循，故自應適用未規定前
        揭退休金費用僅能擇一列報之行為時所得稅法第三十三條條文，此所以保護
        人民既得之權益；且查核準則明訂於發布日施行，前揭查核準則之修訂，自
        亦無追溯適用於本件之可能。被告執意依行為時所無之查核準則規定對原告
        核課補稅，除有適用法令錯誤之情形外，亦違反法律保留原則。
    7.自立法理由及文義解釋之角度出發，絕無法得出「所得稅法第三十三條第一項
      本文之職工退休金準備及同條第二項之勞工退休準備金僅能擇一列報」之結論
      。
      (1)被告答辯財政部六十九年函釋有法律依據與本件無關：查所得稅法第三十三
        條於六十六年及六十八年之二次修正，均僅在規範營利事業就其提列之「職
        工退休金準備」及「職工退休基金」於辦理營利事業所得稅結算申報時如何
        認列退休金費用，被告答辯理由第三點所引財政部六十九年函釋係以文義解
        釋角度出發，核釋所得稅法第三十三條第一項所規範之「職工退休金準備」
        與「職工退休基金」僅能擇一適用（因條文係以「但」字連接）；但行為時
        所得稅法第三十三條第一項「職工退休金準備」及第二項「勞工退休準備金
        」之適用，自文義解釋角度出發，此二項目之要件不同（前者為訂有職工退
        休辦法之營利事業，後者為適用勞動基準法之營利事業），亦非以「但」字
        連接，營利事業只要符合各該規定之要件，即可依法列報退休金費用，基於
        租稅法律主義，斷不能因前揭財政部六十九年函釋規定即得擴張解釋而得出
        「所得稅法第三十三條第一項之職工退休金準備及同條第二項之勞工退休準
        備金僅能擇一列報」之結論，故被告答辯理由第三點稱：「揆之六十六年度
        修正條文，無論是否以職工退休基金專戶存儲或提列職工退休金準備者，其
        得以提列扣除之限額，其數額『以不超過當年度已付薪資總額之百分之四為
        限』，其立法意旨自明，亦即『就同一給付薪資總額，不得同時提撥職工退
        休金或提列職工退休金準備。』嗣為鼓勵營利事業寬籌職工退休基金，以增
        進退休職工之利益，爰於六十八年度修正所得稅法第三十三條後，財政部六
        十九年發布解釋，規定『只能就提列職工退休金準備，或提撥退休基金，兩
        者選用一種，不得同時提列職工退休金準備及提撥職工退休基金。』」係就
        所得稅法第三十三條第一項前段與後段關係之論述，與本件爭點並無關係。
      (2)立法院公布之所得稅法第三十三條立法理由亦與被告答辯所稱之「立法目的
        」不符：再查所得稅法第三十三條第二項規定之勞工退休準備金，係於七十
        四年為執行勞動基準法第五十六條所配合修訂，其修正理由為「一、為執行
        勞動基準法第五十六條而授權內政部訂定之『勞工退休準備金提撥及管理辦
        法』，業經發布，爰予參照該辦法第二條規定增訂，用資配合。二、原第二
        項養老金參照勞工退休準備金提撥及管理辦法第八條規定改為資遣費及增列
        勞工退休準備金，並改列第三項。三、原第三項順移第四項。」明示本項之
        增列目的在於配合勞動基準法之施行而增修，完全未說明其與同條第一項有
        何不兩立之關係，立法者明顯僅係欲明示納稅義務人依本條第二項所示限額
        提撥勞工退休準備金得以費用列支。觀諸前開法條之立法意旨及相關勞動法
        令，立法者於七十四年修正所得稅法第三十三條增列第二項時，並無使營利
        事業就第三十三條第一項及第二項只能擇一適用之意思，而是為達到照顧勞
        工、享有額外法律保障之新增條文。而被告於答辯理由稱「迄七十四年度配
        合勞動基準法之訂定，增訂提撥勞工退休準備金規定，『就同一給付薪資總
        額應不得同時提列職工退休金準備或提撥職工退休基金、勞工退休準備金』
        」顯係被告自行之解釋，與證十所明示之立法意旨不符，可見被告之答辯所
        稱九十年函釋係：「依所得稅法第三十三條之立法理由：：」，顯與事實不
        符且無理由。
    8.被告並未具體指明財政部九十年函釋為何符合租稅法律主義：按「憲法第十九
      條規定，人民有依法律納稅之義務，係指人民有依法律所定之納稅主體、稅目
      、稅率、納稅方法及稅捐減免等項目，負繳納稅捐之義務或享受減免稅捐之優
      惠，主管機關基於法律概括授權而訂定之施行細則，僅得就實施母法所定納稅
      義務及其要件有關之事項予以規範，不得另為增減，否則即屬違反租稅法律主
      義；又有關人民自由權利之限制，應以法律定之，且不得逾越必要之程度，憲
      法第二十三條定有明文，如立法機關授權行政機關發布命令為補充規定者，行
      政機關於符合立法意旨且未逾越母法規定之限度內，亦得就執行法律有關之細
      節性、技術性事項以施行細則定之，惟其內容不得牴觸母法或對人民之自由權
      利增加法律所無之限制，迭經本院釋字第三一三號、第三六七號、第三八五號
      、第四一三號、第四一五號、第四五八號等解釋闡釋甚明。是租稅法律主義之
      目的，亦在於防止行政機關恣意以行政命令逾越母法之規定，變更納稅義務，
      致侵害人民權益」為司法院釋字第五六六號解釋理由書之明文。次按所得稅法
      第三十三條第一項規定：「營利事業定有職工退休辦法者，得報經該管稽徵機
      關核准，每年度提列職工退休金準備；其數額以不超過當年度已付薪資總額之
      百分之四為限。但營利事業設置職工退休基金，與該營利事業完全分離，其保
      管、運用及分配等符合財政部之規定者，報經該管稽徵機關核准，每年度得在
      不超過當年度已付薪資總額之百分之八限度內，提撥職工退休金，並以費用列
      支。」同條第二項規定：「適用勞動基準法之營利事業，報經該管稽徵機關核
      准，每年度得在不超過當年度已付薪資總額百分之十五限度內，提撥勞工退休
      準備金，並以費用列支。」依上開法條或所有相關法條細則觀之，未有法律明
      文禁止營利事業同時為「提列職工退休金準備」和「提撥勞工退休準備金」。
      故被告所援引財政部九十年函釋：「適用勞動基準法之營利事業依法提撥勞工
      退休準備金後，就同一給付薪資總額，不得再提撥職工退休基金或提列職工退
      休金準備。」明顯超越前揭所得稅法第三十三條之規定，不當限縮該條文之適
      用，加諸法律所無之限制而違反租稅法定主義，被告謂財政部九十年函釋係「
      並無任何限縮之規定，乃本於租稅法律主義之精神，依所得稅法第三十三條之
      立法目的」云云，惟被告並未具體指明所得稅法第三十三條之何項經公布之立
      法理由或任何解釋方式可導出「提撥所得稅法第三十三條第二項之準備不得再
      提撥同法第一項之準備」之推論，亦未指明原告於起訴狀所為前揭法律解釋之
      闡明有何錯誤，其答辯顯不足採。財政部九十年函釋顯己逾越稅法規定，增加
      法律所無之限制，而違反租稅法律主義甚鉅，依前揭司法院釋字第五六六號解
      釋及租稅法律主義，該函於本件應不適用。
    9.依被告答辯，亦可知同時提撥「勞工退休準備金」及「職工退休金準備或提撥
      職工退休基金」絕對為事實上有需要而不可能為所得稅法第三十三條應有之解
      釋。被告答辯理由中第四點中稱：「適用勞動基準法之營利事業，雖依『勞工
      退休準備金提撥及管理辦法』第二條規定，提撥百分之二勞工退休準備金，惟
      因其委任經理人非屬勞動基準法規定之勞工，不能納入勞工退休準備金之提撥
      ，為保障退休職工的利益，自應准許該營利事業就委任經理人部份，提列職工
      退休金準備或提撥職工退休基金。」可見被告亦認同為保障不同身分之職工，
      同時提撥「勞工退休準備金」及「職工退休金準備或提撥職工退休基金」係事
      實上有其必要，足證被告所稱「立法者在訂定所得稅法第三十三條第二項時其
      立法精神在禁止重覆提撥職工退休金準備或職工退休基金」完全是不攻自破的
      錯繆說法。
    10.課稅事實資料未變，不得就業經查定之案件，重為較原處分不利於當事人之核
      定：被告於答辯狀中第五點雖主張：「原告營利事業所得稅結算申報採會計師
      查核簽證申報，被告無需就各案件逐項查核，嗣經被告發現後，依據稅捐稽徵
      法第二十一條第二項規定：『在前項核課期間內，經另發現應徵之稅捐者，仍
      應依法補徵』」，並援引最高行政法院五十八年判字第三十一號判例：「納稅
      義務人依所得稅法規定辦理結算申報而經該管稅捐稽徵機關調查核定之案件，
      如經過法定期間而納稅義務人未申請復查或行政爭訟，其查定處分，固具有形
      式上之確定力，惟稽徵機關如發見原處分確有錯誤短徵，為維持課稅公平之原
      則，基於公益上之理由，要非不可自行變更原查定處分，而補徵其應繳之稅額
      。」惟最高行政法院八十九年度判字第六九九號判決即對前揭五十八年判字第
      三十一號判例為進一步闡明：「然此之所謂發見確有錯誤短徵，應係指原處分
      確定後發見新事實或新課稅資料，足資證明原處分確有短徵情形者而言。如其
      課稅事實資料未變，僅因嗣後法律見解有異，致課稅之標準有異時，按諸中央
      法規標準法第十八條從新從優原則之法理，即不得就業經查定確定之案件，憑
      藉新見解重為較原處分不利於當事人之查定處分。」換言之，依最高行政法院
      八十九年度判字第六九九號及第二四六七號判決，上述最高行政法院判例之所
      謂發見確有錯誤短徵，應係指原處分確定後發見新事實或新課稅資料，足資證
      明原處分確有錯誤短徵情形者而言。當課稅事實資料未變，僅因嗣後法律見解
      有異，致課稅之標準有異時，按中央法規標準法第十八條從新從優原則之法理
      ，即不得就業經查定確定之案件，憑藉新見解重為較原處分不利於當事人之查
      定處分。原告八十四年度營利事業所得稅結算之申報，前經被告於八十六年間
      詳為審查事實而第一次核定在案，依據經會計師查核之原告八十四年度營利事
      業所得稅申報書可得知原告已於申報營利事業所得稅時，已誠實揭露該年度有
      同時提撥「勞工退休準備金」及「職工退休金準備」之情形，亦即原告有同時
      提撥系爭二項退休金費用並非被告需調閱原告申報資料以外之相關帳證始得明
      瞭之事實，詳言之，如於原告申報本年度稅捐時即採取如本件答辯所示見解，
      認為不得同時提撥「勞工退休準備金」及「職工退休金準備」，則被告不可能
      無異議而予核定；此即如同若某納稅義務人於申報時扣除稅法所規定不能認列
      之費用或損失（如證券交易損失），則稅捐機關不可能無任何異議且加以核定
      。故被告於八十六年為第一次核定處分時，理應已查知上情，且作出准予認列
      申請人所列報所有退休金費用之處分，可證明被告並非發現任何新事實或新課
      稅資料，而被告在課稅事實資料未變，甚至法律亦未變更之情形下，逕於財政
      部九十年函發布後，於九十年重為不利於原告之核定，剔除原列報之退休金費
      用七五，四四六，四五八元，參照前述判決及判例之意旨，此重核處分顯屬違
      法。
    11.財政部九十年函釋係頒布於事實發生後，被告據此補徵稅捐，違反稅捐稽徵法
      第一條之一之規定，且被告所為顯違誠實信用原則：財政部九十年函係被告承
      辦人員於審核本件時向財政部申請之解釋函令，因此可知稅捐機關亦未對被告
      目前之見解有任何定論，否則無須申請本件解釋。且該解釋頒布之時點係於本
      案事實發生及繳納期間終止之後，按「財政部依本法或稅法所發布之解釋函令
      ，對於據以申請之案件發生效力。但有利於納稅義務人者，對於尚未核課確定
      之案件適用之。」稅捐稽徵法第一條之一定有明文，探究本條後段或但書之意
      旨，均可得「不利於納稅義務人者，對於尚未核課確定之案件應不適用」之結
      論，據此，該九十年函不應適用於本件。再接最高行政法院九十二年度判字第
      三○號判決：「按『行政行為，應以誠實信用之方法為之，並應保護人民正當
      合理之信賴。』（行政程序法笫八條參照）依行為時營業稅法第四十三條規定
      ，營業人逾規定申報限期三十日，尚未申報銷售額者，主管稽徵機關得依照查
      得之資料，核定其銷售額及應納稅額並補徵之。營業人申報之銷售額，顯不正
      常者，主管稽徵機關得參照同業情形與有關資料，核定其銷售額或應納稅額並
      補徵之。準此，主管稽徵機關於營業人每期應申報銷售額後，即應依規定儘速
      辦理稽核，如經發現有申報錯誤或顯不正常之情形者，應即依規定處理。卷查
      本件上訴人於八十三年四月一日取得系爭第一張購買股東會贈品之發票申報扣
      抵銷項稅額時，如稽徵機關立即依規定查處，豈有於相隔多年之後，再追溯累
      積各期漏稅金額予以處罰之可能！本件主管稽徵機關就稽核系爭發票是否虛報
      情事，究竟有無違背誠實信用之方法，並損及納稅義務人正當合理之信賴，自
      有研究斟酌之餘地。本件既遲至財政部八十七年十二月三日台財稅第八七一九
      七六四六五號函發布後，始明確釋示公司於召開股東會時，以紀念品贈送股東
      ，其進項稅額不得申報扣抵銷項稅額。則於該函釋前，財政部所屬各稽徵機關
      對該發票是否可以扣抵銷項稅額，似欠明確之依據，能否事後回溯課予納稅義
      務人高於主管稽徵機關之法律責任，並據以認定上訴人有過失，均有再詳予斟
      酌之必要。」所得稅法第三十三條第二項修訂於民國七十四年，原告自七十五
      年起即開始如本件方式申報，如當時立法者及稅捐機關確有第一項及第二項之
      退休金費用需擇一適用之見解，不可能至八十九年才為第一次查處，使原告深
      信過去提撥退休金費用之方式為合法而年年依同樣方式提撥，自八十九年才開
      始否准原告自八十三年起之提撥方式，對原告補徵鉅額之稅款，明顯違背誠實
      信用之方法，並損及納稅義務人正當合理之信賴，使原告遭受嚴重的費用實際
      提撥或認列卻未能作為稅上之費用之損失。
    12.被告否准原告就提列職工退休金準備列報為退休金費用，違反量能課稅原則：
      (1)按成本效益配合原則係指：當某項收益已經在某一會計期間認列時，所有與
        該收益之產生有關的成本均應在同一會計期間轉為費用，以便與收益配合而
        正確的計算損益。例如營利事業取得固定資產係逐年攤提折舊，而非於取得
        年度即將取得成本全數認列為費用，如無成本效益配合原則，則有可能使營
        利事業產生某些年度虛（帳面上）盈實（實際納稅能力）虧、虛盈實稅，但
        其他年度卻是虛虧實盈、實盈無稅之不合理情形；由此可知，成本效益配合
        原則的重要意義在於其可正確反映營利事業各年度之納稅能力，以符合稅法
        量能課稅此一重要原則。
      (2)蓋營利事業雇用員工提供勞務，對營利事業而言，其效益為獲得員工之勞務
        ，其成本則為支付員工之薪水及日後員工退休時需給付員工之退休金，薪資
        費用於員工提供勞務時即告發生，而於發生時即認列，至退休金費用之發生
        ，乃隨著員工提供勞務之累積而逐漸產生，如營利事業於實際支付退休金費
        用時方一次認列，則顯不符前述成本效益配合原則，而勢將無法正確反映營
        利事業各年度之納稅能力，而使平常年度虛盈實虧、虛盈實稅，給付退休金
        年度則為虛虧實盈、實盈無稅，如此將嚴重違反量能課稅原則，立法者有見
        於此，乃於所得稅法第三十三條規定，符合一定條件之營利事業，退休金費
        用可以在當年給付薪資總額之一定比例內分年認列，使營利事業每年度之營
        利事業所得稅申報能正確反映負擔稅捐之能力，以符合所得稅法量能課稅原
        則。
      (3)原告雇用勞工人數眾多，為正確反映每年度因為員工提供勞務而產生之成本
        費用，乃在依勞動基準法提撥勞工退休準備金，並依所得稅法第三十三條第
        二項按當年度已付薪資總額百分之二認列退休金費用之外，尚依所得稅法第
        三十三條第一項本文之規定，按當年度已付薪資總額百分之四提列職工退休
        金準備、認列退休金費用，原告提撥勞工退休準備金、提列職工退休金準備
        分別符合所得稅法第三十三條第二項及第一項本文之規定已如前述，且此認
        列、申報退休金費用之方式可使每年度之營利事業所得稅申報正確反映原告
        負擔租稅之能力，以契合所得稅法量能課稅原則。被告否准原告依所得稅法
        第三十三條第一項本文規定認列退休金費用，顯已違反所得稅法之量能課稅
        原則。
    13.財政部九十年函釋係針對本件及原告另二年度相同之案件所為之，被告於此之
      前對於本件應否剔除職工退休準備亦無定見，可知本件於行為時之法令未有任
      何明確規定不得同時提列「職工退休金準備」與「勞工退休準備金」：查被告
      之法令審議委員會八十九年議字第二十四號討論案件，被告內部對於本件所為
      之重行核定補稅是否適法，以及是否可重複提列「職工退休金準備」與「勞工
      退休準備金」皆進行討論，可見於本件事實發生前被告對於本件應如何適用法
      規命令亦未有定見，被告所屬法務科所出具之意見甚至認定就該爭點應採否定
      說，即「本案既未另行發現新事實，對於該公司系爭年度退休金費用應不得再
      予調整，補徵其營利事業所得稅」，而該會議並未就本件達成決議，須另行徵
      詢各國稅局意見後報財政部請示，故方有前揭財政部針對本件所為之九十年函
      釋頒布。依此可知本件於行為時所有相關法規命令皆未否准同時提列「職工退
      休金準備」與「勞工退休準備金」，即使被告內部對於本件應如何適用行為時
      之法規命令亦頗有爭執，既相關法規命令未否准原告於行為時同時提列「職工
      退休金準備」與「勞工退休準備金」，原告於本件退休金之提列即為合法，故
      已形成一定之信賴保護，再次證明原告之前於訴狀及補充理由狀中所主張之信
      賴保護原則確應適用於本件，且不應溯及既往，而被告否准原告之提列，亦有
      違稅捐稽徵法第一條之ㄧ之修正精神。
    14.原告於行為時定有「職工退休金辦法」，並經主管稽徵機關核准，故原告係依
      法提列「職工退休金準備」：查行為時所得稅法第三十三條第一項前段及第二
      項分別規定：「營利事業定有職工退休辦法者，得報經該管稽徵機關核准，每
      年度提列職工退休金準備；…。」，「適用勞動基準法之營利事業，報經該管
      稽徵機關核准，每年度得在不超過當年度已付薪資總額百分之十五限度內，提
      撥勞工退休準備金，並以費用列支」。原告於本件前即已依法定有職工退休辦
      法，並已取具財政部核准函，故自可提列職工退休金準備並以費用列支，另原
      告亦為適用勞動基準法之營利事業，並已經稽徵機關核准，故原告依法所提撥
      勞工退休準備金亦應以費用列支，此為徵納雙方所不爭，故原告分別提列「職
      工退休金準備」與「勞工退休準備金」皆為法所應許，依前述無相關法規命令
      否准原告同時提列之前提下，被告所為剔除部份退休金費用即非適法。
    15.依被告對於所得稅法第三十三條所為之解釋，將導致營利事業減少對經理人或
      勞工提撥退休金之結果，與該條文配合勞動基準法而修正之本旨不符：依財政
      部八十三年五月十一日臺財稅字第八三一五九三七五號函（下稱財政部八十三
      年函釋）：「營利事業依公司法『委任』之經理、總經理，其退休金不得自勞
      工退休準備金專戶撥付，惟基於提列或提撥基礎不重複之原則，准另依所得法
      第三十三條第一項規定，擇一提列職工退休金準備或提撥職工退休基金。」故
      依此函釋，若原告選擇依同條第二項為所屬員工提撥超過當年度已付薪資總額
      百分之八之退休金至勞工退休準備金專戶中，原告即不得為其所屬之各級經理
      人提撥勞工退休準備金，而所提列之退休金至多為當年度已付薪資總額之百分
      之八，將使經理人與勞工間所受之退休金待遇產生差異，此修法反而使經理人
      之福利受到限制，顯非立法者修法時之原意；若立法者有意排除經理人於勞工
      退休準備金之適用範圍外，自應於修法時即明訂於條文中，財政部以八十三年
      函釋之規定限縮經理人之權利，將使公司為增加保留於內部之盈餘而減少提撥
      退休金，即使該公司多提撥退休準備金，亦不得被被告認定為稅上之費用，公
      司則可能藉此降低退休金可能提撥之額度，與本條文於七十四年之修法意旨相
      違。
    16.營利事業所得稅查核準則第七十一條第七項之修正顯示出各種準備金並非不可
      重複提列：查核準則第七十一條第七項於九十三年一月二日修正，修正前之條
      文後段為：「以後職工退休、資遣發給退休金或資遣費時，應儘先沖轉職工退
      休金準備或由職工退休基金或勞工退休基金項下支付；不足時，始得以當年度
      費用列支。」修正後之條文改列於第四款，其條文改為「已依前二目規定提列
      職工退休金準備、提撥職工退休基金或勞工退休準備金者，以後職工退休、資
      遣發給退休金或資遣費時，應儘先沖轉職工退休金準備，或由職工退休基金或
      勞工退休準備金項下支付；不足時，始得以當年度費用列支。」由此條文修正
      前後之差異比較分析之，原先條文三種退休準備間皆以「或」字連接，表示三
      種退休準備之關係為平等，可由營利事業自行選擇欲由何種退休準備中提撥退
      休金；而修正後之條文於原有條文間加入逗點，則表示應強制營利事業應先沖
      轉職工退休金準備，顯示出所得稅第三十三條所規定之三種退休準備實有適用
      優先順序上之差異，且有同時提撥之可能。
    17.原告八十三年至九十二年經會計師查核之財報數字中之現金、約當現金及短期
      投資餘額與帳列退休金準備負債相較而言，均為正數，足證縱原告未將該職工
      退休金準備提撥至中央信託局帳戶，亦足以保障員工權益：自原告八十三年至
      九十二年經會計師查核之財報數字中之現金、約當現金及短期投資餘額與帳列
      應計退休金負債相較觀之，其差額均為正數且每年度均在數億元以上，縱原告
      未將該職工退休金準備提撥至中央信託局帳戶，亦足以保障員工權益，蓋原告
      之現金、約當現金及短期投資金額龐大，縱將之提撥至中央信託局帳戶，該基
      金亦係從事短期投資，難謂與原告之短資投資有異。是且原告之職工退休金準
      備一經提列，絕無挪至不易變現之部位使用，侵害勞工利益之情事，被告自行
      認定原告應將該職工退休金準備提撥至中央信託局帳戶才屬保護勞工，除係於
      法無明文下限制原告依法所得行使之權利外，亦顯與事實不符。
    18.勞動基準法第五十六條、勞工退休準備金提撥及管理辦法第二條、第四條及第
      九條與財政部七十六年函釋等均與本件無涉，被告依此解釋「職工退休金準備
      」及「勞工退休準備金」不得同時提列，實有適用法律錯誤之違法：
      (1)按「本法施行後，雇主『應』按月『提撥』勞工退休準備金，存戶提存，…
        …。」為勞動基準法第五十六條所明定。次按「勞工退休準備金由各事業單
        位依每月薪資總額百分之二至百十五範圍內按月『提撥』之。但所得稅法未
        修正前，仍應依該法之規定辦理。」及「各事業單位提撥率之擬訂或調整，
        應報經當地主管機關核備。」復為勞工退休準備金提撥及管理辦法第二條及
        第四條所規定。查本件所爭執者，乃所得稅法第三十三條第一項前段之提列
        職工退休金準備與同條第二項之提撥勞工退休準備金，可否同時為之之問題
        。惟被告所引據之勞動基準法第五十六條規定，乃就雇主應按月提撥勞工退
        休準備金至專戶提存之義務為明示；勞工退休準備金提撥及管理辦法第二條
        及第四條則係就各事業單位之勞工退休準備金之提撥範圍及其提撥率之擬訂
        或調整應經當地主管機關核備之細則性、技術性事項予以規定，皆與本件爭
        點無涉，被告引據該等法條否准原告同時提列職工退休金準備及勞工退休準
        備金，顯有適用法律錯誤之違法。
      (2)按「各事業適用本法前，依營利事業設置退休基金保管、運用及分配辦法提
        撥之退休基金『應』（註：九十年五月十六日行政院勞工委員會發布修正為
        『得』）移入本辦法規定之該事業勞工退休準備金專戶內（即中央信託局）
        存儲，併同處理。」為勞工退休準備金提撥及管理辦法第九條所明定。查勞
        工退休準備金提撥及管理辦法第九條乃係各事業單位於該辦法訂定前，就所
        設置之退休基金保管、運用及分配辦法提撥之退休基金該如何處理，所為之
        技術性、細則性之規定，同樣地與本件爭點無涉，被告以此否准原告同時提
        列職工退休金準備及勞工退休準備金，顯有適用法律錯誤之違法。
      (3)按「適用勞動基準法之營利事業，在提撥勞工退休準備金『之前』，已依所
        得稅法規定提列之職工退休金準備，仍可保留帳上，……」亦經財政部七十
        六年函釋在案。查該函釋顯係針對聲請人即特定事業有不再繼續提撥職工退
        休金準備之意而詢問帳列如何處理稅務會計問題之疑義，非針對類似本件希
        望同時提列，而詢問是否為稅法所許之法律爭議，與本件爭點無涉，自不足
        採。又若所得稅法確有不得重複提撥之考量，應予明示，而非以行政機關所
        訂定之解釋性行政規則來拘束人民之權利，是被告認依該函釋意旨，可得出
        「適用勞動基準法之營利事業均已強制應提撥勞工退休準備金，並對於適用
        勞動基準法之前已提撥之職工退休基金或已提列之職工退休金準備，應移入
        勞工退休準備金專戶存儲，或准予保留於帳上，對於適用勞動基準法之營利
        事業不得再提列職工退休金準備或職工退休基金之規定已至為明確。」之見
        解，明顯違反限制人民受憲法保障之權利之事項，應以法律規定之法律保留
        原則，應予撤銷。
    19.原告已按所得稅法第三十三條規定提撥百分之二之職工退休金準備，為符合稅
      法規定之行為，並適足以保障勞工權益，且無逃避勞動基準法所予之提撥義務
      ，亦無據藉帳上提列職工退休金準備享稅捐優惠之行為：按「本法施行後，雇
      主『應』按月『提撥』勞工退休準備金，存戶提存……」為勞動基準法第五十
      六條所明定。次按「為配合七十四年發布之『勞工退休準備金提撥管理辦法』
      第二條之規定特與增定第二項。」為所得稅法第三十三條第二項規定之立法理
      由。參酌前揭規定，原告亦不否認勞動基準法第五十六條規範目的乃在保障勞
      工權益，而有將退休金存戶提存之規定，惟本件原告既已依所得稅法第三十三
      條第二項規定之限度內，按當年度已付薪資總額百分之二提撥至專戶儲存，即
      已盡提撥義務，並足以保障勞工權益。被告僅以原告同時提列職工退休金準備
      及提撥勞工退休準備金認原告逃避勞動基準法所課予之提撥義務，顯有違事理
      之平，蓋如被告所言「如擇一提撥為法律規定……」等語，可知被告實亦明知
      擇一提列職工退休金準備及提撥勞工退休準備金並無法律明文規定，否則何須
      以假設語氣論述，既然在法無明文限制同時提列或提撥之情形下，被告何能在
      原告已依勞動基法第五十六條及所得稅法第三十三條第二項規定提撥勞工退休
      金至專戶儲存，且未逾該條規定之上限之同時，再按所得稅法第三十三條第一
      項規定提列職工退休金準備之情形下，據此即認為無法達成勞動基準法之政策
      目的？另職工退休金準備依所得稅法第三十三條第一項規定，並不須提撥至中
      央信託局勞工退休準備專戶儲存，而僅同條第二項之勞工退休準備金始須提撥
      至中央信託局勞工退休準備金專戶儲存，二者既不相同，被告引所得稅法第三
      十三條第二項之規定強行謂至原告提列之職工退休金準備未提撥至中央信託局
      專戶儲存，與規定不合，顯有違反論理法則之違法自明。
    20.縱如被告所言九十三年新修正之查核準則第七十一條規定，將修正前已發布之
      財政部九十年函釋納入，依新查核準則第一百十七條規定，應自發布日即九十
      三年一月二日施行，被告爰引司法院釋字第二八七號解釋，顯有違誤：按「本
      準則除另定施行日期者外，自發布日施行。」為新查核準則第一百十七條所明
      定。縱新查核準則將前揭九十年函納入新查核準則第七十一條擇一提列之規定
      內，並不代表應依司法院釋字第二八七號解釋闡示意旨，自法規生效之日起有
      其適用，認九十年函自原法規生效之日起適用。蓋該本件爭議於新查核準則第
      七十一條規定後，即成為行政法規規定之內容，且新查核準則依所得稅法第八
      十條之五修訂後，始有法律明確授權依據，而屬法規命令而非行政函釋位階，
      在法無明文法規定得溯及既往（新查核準則第一百十六條已就得溯及適用之規
      定加以明示）之情形，自應依照新查核準則第一百十七條規定，自發布日施行
      ，始為合法，而不得再選擇性的運用財政部九十年函釋及司法院釋字第二八七
      號解釋使新查核準則第一百十七條形同具文，如此將使法律尊嚴嚴重喪失。
  (二)被告主張：
    1.查有關提列職工退休金準備或提撥職工退休基金或勞工退休準備金其立法沿革
      為：六十六年一月三十日修正之所得稅法第三十三條規定：「營利事業定有職
      工退休辦法者，得報經該管稽徵機關核准，每年度提列職工退休金準備；其數
      額以不超過當年度已付薪資總額之百分之四為限；退休金辦法，除一次給付之
      退休金外，並有分期給付退休金或養老金之規定者，每年提列數額，以不超過
      每年已付薪資總額之百分之二為限。營利事業於前項職工退休金準備之限額內
      提撥現金，以職工退休基金專戶存儲於金融機關運用，並與該營利事業完全分
      離者，該項基金之孳息不列為該營利事業之收益。…」嗣六十八年一月十九日
      修正所得稅法第三十三條規定：「營利事業定有職工退休辦法者，得報經該管
      稽徵機關核准，每年度提列職工退休金準備；其數額以不超過當年度已付薪資
      總額之百分之四為限。但營利事業設置職工退休基金，與該營利事業完全分離
      ，其保管、運用及分配等符合財政部之規定者，報經該管稽徵機關核准，每年
      度得在不超過當年度已付薪資總額之百分之八限度內，提撥職工退休金，並以
      費用列支。」七十四年十二月三十日配合「勞工退休準備金提撥及管理辦法」
      第二條規定，增訂「適用勞動基準法之營利事業，報經該管稽徵機關核准，每
      年度得在不超過當年度已付薪資總額之百分之十五限度內，提撥勞工退休準備
      金，並以費用列支。」揆之六十六年度修正條文，無論是否以職工退休基金專
      戶存儲或提列職工退休金準備者，其得以提列扣除之限額，其數額「以不超過
      當年度已付薪資總額之百分之四為限」，其立法意旨自明，亦即「就同一給付
      薪資總額，不得同時提撥職工退休金或提列職工退休金準備。」嗣為鼓勵營利
      事業寬籌職工退休基金，以增進退休職工之利益，爰於六十八年度修正所得稅
      法第三十三條後，財政部於六十九年發布解釋，規定「只能就提列職工退休金
      準備，或提撥退休基金，兩者選用一種，不得同時提列職工退休金準備及提撥
      職工退休基金。」。迄七十四年度配合勞動基準法之訂定，增訂提撥勞工退休
      準備金規定，就同一給付薪資總額應不得同時提列職工退休金準備或提撥職工
      退休基金、勞工退休準備金，財政部九十年解釋「適用勞動基準法之營利事業
      依法提撥勞工退休準備金後，就同一給付薪資總額，不得再提撥職工退休金或
      提列職工退休金準備。」並無任何限縮之規定，其乃本於租稅法律主義之精神
      ，依所得稅法第三十三條之立法目的，衡酌經濟上之意義及實質課稅之公平原
      則，依司法院釋字第二八七號解釋：行政主管機關就行政法規所為之釋示，係
      闡明法規之原意，應自法規生效之日起有其適用。方為適法。
    2.次查有關職工退休金準備之提列、職工退休基金或勞工退休準備金之提撥，所
      得稅法第三十三條第一項及第二項，業已明定其各自適用之範圍與要件。亦即
      職工退休金準備之提列係適用於僅定有職工退休辦法之營利事業並報經核准者
      ，但營利事業如有設置職工退休基金，專戶存儲，與營利事業完全分離，並符
      合財政部有關保管、運用、分配等規定者，則提撥限額提高一倍為百分之八。
      另為配合七十四年發布之「勞工退休準備金提撥及管理辦法」第二條規定，於
      所得稅法第三十三條第二項規定適用勞動基準法之營利事業，報經核准者，勞
      工退休準備金提撥限度為百分之十五。準此，就同一給付薪資總額應不得同時
      提列職工退休金準備或提撥職工退休基金、勞工退休準備金。又適用勞動基準
      法之營利事業，雖依「勞工退休準備金提撥及管理辦法」第二條規定，提撥百
      分之二勞工退休準備金，惟因其委任經理人非屬勞動基準法規定之勞工，不能
      納入勞工退休準備金之提撥，為保障退休職工的利益，自應准許該營利事業就
      委任經理人部分，提列職工退休金準備或提撥職工退休基金，本件原告為適用
      勞動基準法之行業，八十四年度已依「勞工退休準備金提撥及管理辦法」第二
      條規定，提撥百分之二勞工退休準備金，其當年度之退休金費用自應按其提撥
      數核定，原告所訴，核無足採，應予維持。
    3.原告訴稱其八十四年度營利事業所得稅結算申報，就薪資總額按百分之二提撥
      勞工退休準備金及按百分之四提列職工退休金準備，列報於營業成本及營業費
      用，業經被告准予核定之授益處分乙節，依吳庚大法官之見解：「行政處分之
      效果係對相對人設定或確認權利或法律上之利益者，稱為授益處分。准許商標
      註冊、核准專利、任命為公務員、發給執照等係屬設定權利或法律上利益性質
      之授益處分；…若行政處分之效果係課予相對人義務或產生法律上之不利益者
      ，稱為負擔處分。徵兵、課稅或免職處分，為典型之負擔處分。」系爭年度核
      定稅額，應屬負擔處分，原告訴稱為授益處分自屬未合。至被告同時核准勞工
      退休準備金、提列職工退休金準備，其依據已如前述，所得稅法有關提列退休
      金準備相關規定，適用迄今並未變更；被告亦無對之改變核課方式。惟因營利
      事業所得稅之調查核課向採選案及選項查核方式，尤以原告營利事業所得稅結
      算申報採會計師查核簽證申報，被告無需就各案件逐項查核，嗣經被告發現後
      ，依據稅捐稽徵法第二十一條第二項規定：「在前項核課期間內，經另發現應
      徵之稅捐者，仍應依法補徵…」，上開規定所謂「另行發現應徵之稅捐」只須
      其事實不在行政救濟及裁量之範圍內，均屬之。又參酌最高行政法院所著五十
      八年判字第三十一號判例：「納稅義務人依所得稅法規定辦理結算申報而經該
      管稅捐稽徵機關調查核定之案件，如經過法定期間而納稅義務人未申請復查或
      行政爭訟，其查定處分，固具有形式上之確定力，惟稽徵機關如發現原處分確
      有錯誤短徵，為維持課稅公平之原則，基於公益上之理由，要非不可自行變更
      原查定處分，而補徵其應繳之稅額。」準此，本件於核課期間內發現原核定確
      有錯誤，且退休金費用亦非該行政救濟案裁量範圍，被告依法予以調整補稅，
      尚非法所不許。
    4.有關所得稅法第三十三條第一項與第二項擇一提撥（列）退休金，其立法理由
      或法律依據：
      (1)依所得稅法第三十三條立法理由，係商業會計法已訂有提列退休金之規定，
        對於提列數額自應於本法中加以限制，以免浮誇。因此項準備金之大小，難
        以預先估計，為避免過分影響稅收，爰訂為百分之四，將來如有不足，其差
        額准作為當年度費用列支。又為鼓勵營利事業寬籌職工退休基金，以增進退
        休職工之利益，爰於六十八年一月修正『提撥』之限額為百分之八。嗣後（
        七十四年十二月三十日）配合「勞工退休準備金提撥及管理辦法」第二條之
        規定特予增訂第二項。
      (2)觀其本條文立法本旨，係為保障受僱勞（職）工之權益，又為避免營利事業
        漫無限制浮誇提列，過分影響稅收，特於本法中訂定一提列比率限額，作為
        當年度費用列支。爾後，為鼓勵營利事業寬籌職工退休基金，修正營利事業
        設置職工退休基金，與該營利事業完全分離，其保管、運用及分配等符合財
        政部之規定者，報經主管稽徵機關核准，每年得在不超過已付薪資總額之百
        分之八限度內，『提撥』職工退休基金，並以費用列支。財政部隨後於六十
        九年六月四日台財稅字第三三六二八號函發布「營利事業設置職工退休基金
        保管運用及分配辦法」以資規範。嗣後（七十四年十二月三十日）配合「勞
        工退休準備金提撥及管理辦法」第二條之規定特予增訂第二項：「適用勞動
        基準法之營利事業，報經該管稽徵機關核准，每年度得在不超過當年度已付
        薪資總額百分之十五限度內，『提撥』勞工退休準備金，並以費用列支。」
        職是，有關職工退休金準備之提列、職工退休基金或勞工退休準備金之提撥
        ，所得稅第三十三條第一項及第二項，業已明定其各自適用之範圍與要件。
        亦即僅定有職工退休辦法之營利事業並報經核准者，依法可於帳上提列職工
        退休金準備，但營利事業如設置職工退休基金專戶，其專戶存儲與營利事業
        完全分離，並符合財政部有關保管、運用及分配等規定者，則『提撥』限額
        提高為百分之八。另配合七十三年七月三十日公布「勞動基準法」第五十六
        條及七十四年發布之「勞工退休準備金提撥及管理辦法」第二條之規定，於
        所得稅法第三十三條第二項規定適用勞動基準法之營利事業，報經主管稽徵
        機關核准者，勞工退休準備金之『提撥』限度為百分之十五。準此，就同一
        給付薪資總額應不得同時提列職工退休金準備或提撥職工退休基金、勞工退
        休準備金。
      (3)另參酌勞動基準法第五十六條規定：「本法施行後，雇主『應』按月『提撥
        』勞工退休準備金，專戶提存，‧‧‧‧‧‧。」及「勞工退休準備金提撥
        及管理辦法」第二條之規定：「勞工退休準備金由各事業單位依每月薪資總
        額百分之二至百分十五範圍內按月『提撥』之。但所得稅法未修正前，仍依
        該法之規定辦理。」，又同辦法第四條規定：「各事業單位提撥率之擬訂或
        調整，應報經當地主管機關核備。」及第九條規定：「各事業適用本法前，
        依營利事業設置退休基金保管、運用及分配辦法提撥之退休基金『應』（註
        ：九十年五月十六日行政院勞工委員會發布修正為『得』）移入本辦法規定
        之該事業勞工退休準備金專戶內（即中央信託局）存儲，併同處理。」（附
        件四）次依財政部七十六年函規定：「適用勞動基準法之營利事業，在提撥
        勞工退休準備金『之前』，已依所得稅法規定提列之職工退休金準備，仍可
        保留帳上，‧‧‧‧‧‧。」，故依上揭規定，對適用勞動基準法之營利事
        業均已強制『應』提撥勞工退休準備金，並對於對適用勞動基準法『之前』
        已提撥之職工退休基金或已提列之職工退休金準備，『應移入勞工退休準備
        金專戶存儲』，或准予保留於帳上，觀其上開之文義，對於適用勞動基準法
        之營利事業不得再提列職工退休金準備或職工退休基金之規定已至為明確。
        致財政部針對行政院勞工委員會八十三年三月九日台勞動一字第一一七○五
        號函略以，依公司法「委任」之經理、總經理不具勞動基準法之勞工身分，
        其退休金應不得自依該法提所提撥之勞工退休準備金。是以，為維護其權益
        ，始於八十三年五月十一日發布台財稅第八三一五九三○七五號函釋，營利
        事業依公司法「委任」之經理、總經理，基於提列或提撥基礎不重複原則下
        ，准另依所稅法第三十三條第一項規定，擇一提列職工退休金準備或提撥職
        工退休基金。其意旨均一再說明營利事業依所得稅法第三十三條規定提列（
        撥）之退休金，就同一給付薪資總額應不得同時提列職工退休金準備或提撥
        職工退休基金、勞工退休準備金。
    5.如擇一提撥為法律規定，被告按百分之二，而非按百分之四核認退休金準備其
      法律依據：
      (1)依勞動基準法第五十六條規定：「本法施行後，雇主『應』按月『提撥』勞
        工退休準備金，專戶提存，‧‧‧‧‧‧。」及「勞工退休準備金提撥及管
        理辦法」第二條之規定：「勞工退休準備金由各事業單位依每月薪資總額百
        分之二至百分十五範圍內按月『提撥』之。但所得稅法未修正前，仍依該法
        之規定辦理。」，又同辦法第四條規定：「各事業單位提撥率之擬訂或調整
        ，應報經當地主管機關核備。」依其法條意旨，適用勞動基準法之事業單位
        應強制提撥勞工退休準備金。另參酌所得稅法第三十三條第二項規定立法理
        由，為「配合七十四年發布之「勞工退休準備金提撥及管理辦法」第二條之
        規定特與增訂第二項。」及「勞工退休準備金及提撥及管理辦法」第一條規
        定：「為實施勞動基準法第五十六條規定提撥及管理勞工退休準備金，特訂
        定本辦法。」，故從勞動基準法第五十六條規範目的觀之，顯保障勞工權益
        法益之手段，非將退休金提撥至專戶儲存，不足以達成其政策目的。所得稅
        法第三十三條僅為政府達上開目的所為之優惠獎勵措施，兩者間有輔助關係
        。倘許營利事業任意以較低之提撥率，逃避勞動基準法所課予之提撥義務，
        另再藉帳上提列職工退休金準備以享優惠，自難認符合其立法規範之核心目
        的。
      (2)準此，本件原告係適用勞動基準法之事業單位，該年度僅按當年度薪資給付
        總額百分之二提撥勞工退休準備金，雖未逾所得稅法第三十三條第二項之上
        限，惟其另提列之職工退休金準備，並未依所得稅法三十三條第二項規定提
        撥至中央信託局勞工退休準備金專戶儲存，與上揭規定不合，被告對於另提
        列之職工退休金準備不予核認，應無違誤。
    6.九十三年新修正查核準則有關職工退休金準備及勞工退休金擇一列報規定，本
      件有其適用。
      (1)「稅法之解釋，應本於租稅法律主義之精神，依各該法律之立法目的，衡酌
        經濟上之意義及實質課稅之公平原則為之。…」「行政主管機關就行政法規
        所為之釋示，係闡明法規之原意，應自法規生效之日起有其適用。…」分別
        為司法院釋字第四九六號、第二八七號解釋有案。
      (2)九十三年新修正查核準則有關第七十一條擇一提列的規定，依修正說明五：
        「第七款有關營利事業職工退休金費用認列規定，分目規範如下：（一）第
        一目明定營利事業提列職工退休金準備或提撥職工退休基金之規定。並參照
        財政部六十九年函釋規定，增訂但書不得同時提列職工退休金準備及提撥職
        工退休基金之規定。（二）第二目明定適用勞動基準法之營利事業，提撥勞
        工退休準備金之規定。並參照財政部八十三年五月十一日台財稅第八三一五
        九三○七五號函及九十年函釋規定。增訂除不符勞動基準法勞工身分之職工
        ，未經就其薪資總額提撥勞工退休準備金者外，不得再提列職工退休金準備
        或提撥職工退休基金，重複列報退休金費用。」
      (3)有關新修正查核準則第七十一條擇一提列的規定，既係將修正前已發布之解
        釋財政部九十年函釋納入，行政主管機關基於法律不備或不足所為之解釋，
        應自法規生效日起有其適用，是本件對於擇一提撥之適用，自應受其規範。
　　理  由
一按「…在前項核課期間內，經另發現應徵之稅捐者，仍應依法補徵或並予處罰，…
  」為稅捐稽徵法第二十一條第二項前段所明定。「營利事業定有職工退休辦法者，
  得報經該管稽徵機關核准，每年度提列職工退休金準備；其數額以不超過當年度已
  付薪資總額之百分之四為限。但營利事業設置職工退休基金，與該營利事業完全分
  離，其保管、運用及分配等符合財政部之規定者，報經該管稽徵機關核准，每年度
  得在不超過當年度已付薪資總額之百分之八限度內，提撥職工退休金，並以費用列
  支。適用勞動基準法之營利事業，報經該管稽徵機關核准，每年度得在不超過當年
  度已付薪資總額之百分之十五限度內，提撥勞工退休準備金，並以費用列支。：：
  ：：。」為所得稅法第三十三條第一項及第二項所明定。次按「四、營利事業依照
  修正後所得稅法第三十三條規定辦理者，只能就提列職工退休金準備，或提撥退休
  基金，兩者選用一種，不得同時提列職工退休金準備及提撥職工退休基金。：：：
  。」、「適用勞動基準法之營利事業，在提撥勞工退休準備金之前，已依所得稅法
  規定提列之職工退休金準備，仍可保留於帳上，惟該事業支付勞工退休金時，應儘
  先由該項準備沖銷，不足之數再自勞工退休準備金項下支付，再不足時，始得以當
  年度費用列支。：：：。」、「適用勞動基準法之營利事業依法提撥勞工退休準備
  金後，就同一給付薪資總額，不得再提撥職工退休金或提列職工退休金準備。」分
  別為財政部六十九年函釋、七十六年函釋及九十年函釋所明釋。上開函釋，均為財
  政部基於職權就行政法規所為釋示，係闡明法規之原意，並非獨立之行政命令，未
  逾越法律規定，應自法規生效之日起有其適用，合先說明。
二本件原告八十四年度營利事業所得稅結算申報，申報營業成本三五、八五三、四三
  四、六五七元，薪資支出二六二、六五○、六三三元，研究費八九五、四二九、○
  三○元，被告原查以原告八十四年度已就薪資總額按百分之二提撥勞工退休準備金
  二七、三四五、○一一元至中央信託局，又同時按百分之四提列職工退休金準備七
  五、四四六、四五八元，重複提列，不符財政部函釋規定，否准認列職工退休金準
  備七五、四四六、四五八元部分，循序申請復查，提起訴願，遞遭決定駁回，復起
  訴主張其為增進保障退休職工、勞工利益，同時按薪資總額提列百分之四職工退休
  金準備、提撥百分之二勞工退休準備金，符合所得稅法規定，被告認重複提列，否
  准認列職工退休金準備，顯有違誤，詳如其起訴狀事實欄所載理由等語。
三查原告係經營汽車製造等業務，八十四年度營利事業所得稅結算，委託王金山會計
  師辦理查核簽證申報，經列為財政部列管電腦選案，被告原查：以原告本年度已就
  薪資總額按百分之二提撥勞工退休準備金二七、三四五、○一一元至中央信託局，
  又同時按百分之四提列職工退休金準備七五、四四六、四五八元，認屬重複提列，
  剔除其提列職工退休金準備七五、四四六、四五八元，基於下列理由，本院認其核
  定應予維持：
  (一)查有關提列職工退休金準備或提撥職工退休基金或勞工退休準備金其立法沿革為
    ：六十六年一月三十日修正之所得稅法第三十三條規定：「營利事業定有職工退
    休辦法者，得報經該管稽徵機關核准，每年度提列職工退休金準備；其數額以不
    超過當年度已付薪資總額之百分之四為限；退休金辦法，除一次給付之退休金外
    ，並有分期給付退休金或養老金之規定者，每年提列數額，以不超過每年已付薪
    資總額之百分之二為限。營利事業於前項職工退休金準備之限額內提撥現金，以
    職工退休基金專戶存儲於金融機關運用，並與該營利事業完全分離者，該項基金
    之孳息不列為該營利事業之收益。…」嗣六十八年一月十九日修正所得稅法第三
    十三條規定：「營利事業定有職工退休辦法者，得報經該管稽徵機關核准，每年
    度提列職工退休金準備；其數額以不超過當年度已付薪資總額之百分之四為限。
    但營利事業設置職工退休基金，與該營利事業完全分離，其保管、運用及分配等
    符合財政部之規定者，報經該管稽徵機關核准，每年度得在不超過當年度已付薪
    資總額之百分之八限度內，提撥職工退休金，並以費用列支。」七十四年十二月
    三十日配合「勞工退休準備金提撥及管理辦法」第二條規定，增訂「適用勞動基
    準法之營利事業，報經該管稽徵機關核准，每年度得在不超過當年度已付薪資總
    額之百分之十五限度內，提撥勞工退休準備金，並以費用列支。」揆之六十六年
    度修正條文，無論是否以職工退休基金專戶存儲或提列職工退休金準備者，其得
    以提列扣除之限額，其數額「以不超過當年度已付薪資總額之百分之四為限」，
    其立法意旨自明，亦即「就同一給付薪資總額，不得同時提撥職工退休金或提列
    職工退休金準備。」嗣為鼓勵營利事業寬籌職工退休基金，以增進退休職工之利
    益，爰於六十八年度修正所得稅法第三十三條後，財政部於六十九年發布解釋，
    規定「只能就提列職工退休金準備，或提撥退休基金，兩者選用一種，不得同時
    提列職工退休金準備及提撥職工退休基金。」。迄七十四年度配合勞動基準法之
    訂定，增訂提撥勞工退休準備金規定，就同一給付薪資總額應不得同時提列職工
    退休金準備或提撥職工退休基金、勞工退休準備金，財政部九十年解釋「適用勞
    動基準法之營利事業依法提撥勞工退休準備金後，就同一給付薪資總額，不得再
    提撥職工退休金或提列職工退休金準備。」並無任何限縮之規定，其乃本於租稅
    法律主義之精神，依所得稅法第三十三條之立法目的，衡酌經濟上之意義及實質
    課稅之公平原則，依司法院釋字第二八七號解釋：行政主管機關就行政法規所為
    之釋示，係闡明法規之原意，應自法規生效之日起有其適用，方為適法。
  (二)次查有關職工退休金準備之提列、職工退休基金或勞工退休準備金之提撥，所得
    稅法第三十三條第一項及第二項，業已明定其各自適用之範圍與要件。亦即職工
    退休金準備之提列係適用於僅定有職工退休辦法之營利事業並報經核准者，但營
    利事業如有設置職工退休基金，專戶存儲，與營利事業完全分離，並符合財政部
    有關保管、運用、分配等規定者，則提撥限額提高一倍為百分之八。另為配合七
    十四年發布之「勞工退休準備金提撥及管理辦法」第二條規定，於所得稅法第三
    十三條第二項規定適用勞動基準法之營利事業，報經核准者，勞工退休準備金提
    撥限度為百分之十五。準此，就同一給付薪資總額應不得同時提列職工退休金準
    備或提撥職工退休基金、勞工退休準備金。又適用勞動基準法之營利事業，雖依
    「勞工退休準備金提撥及管理辦法」第二條規定，提撥百分之二勞工退休準備金
    ，惟因其委任經理人非屬勞動基準法規定之勞工，不能納入勞工退休準備金之提
    撥，為保障退休職工的利益，自應准許該營利事業就委任經理人部分，提列職工
    退休金準備或提撥職工退休基金，本件原告為適用勞動基準法之行業，八十四年
    度已依「勞工退休準備金提撥及管理辦法」第二條規定，提撥百分之二勞工退休
    準備金，其當年度之退休金費用自應按其提撥數核定。
  (三)原告訴稱其八十四年度營利事業所得稅結算申報，就薪資總額按百分之二提撥勞
    工退休準備金及按百分之四提列職工退休金準備，列報於營業成本及營業費用，
    業經被告准予核定之授益處分乙節，依吳庚大法官之見解：「行政處分之效果係
    對相對人設定或確認權利或法律上之利益者，稱為授益處分。准許商標註冊、核
    准專利、任命為公務員、發給執照等係屬設定權利或法律上利益性質之授益處分
    ；…若行政處分之效果係課予相對人義務或產生法律上之不利益者，稱為負擔處
    分。徵兵、課稅或免職處分，為典型之負擔處分。」系爭年度核定稅額，應屬負
    擔處分，原告訴稱為授益處分自屬未合。又所得稅法有關提列退休金準備相關規
    定，適用迄今並未變更；被告亦無對之改變核課方式。惟因營利事業所得稅之調
    查核課向採選案及選項查核方式，尤以原告營利事業所得稅結算申報採會計師查
    核簽證申報，被告無需就各案件逐項查核，嗣經被告發現後，依據稅捐稽徵法第
    二十一條第二項規定：「在前項核課期間內，經另發現應徵之稅捐者，仍應依法
    補徵…」，上開規定所謂「另行發現應徵之稅捐」只須其事實不在行政救濟及裁
    量之範圍內，均屬之。又參酌最高行政法院所著五十八年判字第三十一號判例：
    「納稅義務人依所得稅法規定辦理結算申報而經該管稅捐稽徵機關調查核定之案
    件，如經過法定期間而納稅義務人未申請復查或行政爭訟，其查定處分，固具有
    形式上之確定力，惟稽徵機關如發現原處分確有錯誤短徵，為維持課稅公平之原
    則，基於公益上之理由，要非不可自行變更原查定處分，而補徵其應繳之稅額。
    」準此，本件於核課期間內發現原核定確有錯誤，且退休金費用亦非該行政救濟
    案裁量範圍，被告依法予以調整補稅，尚非法所不許。
  (四)有關所得稅法第三十三條第一項與第二項擇一提撥（列）退休金，其立法理由或
    法律依據：
    1.依所得稅法第三十三條立法理由，係商業會計法已訂有提列退休金之規定，對
      於提列數額自應於本法中加以限制，以免浮誇。因此項準備金之大小，難以預
      先估計，為避免過分影響稅收，爰訂為百分之四，將來如有不足，其差額准作
      為當年度費用列支。又為鼓勵營利事業寬籌職工退休基金，以增進退休職工之
      利益，爰於六十八年一月修正『提撥』之限額為百分之八。嗣後七十四年十二
      月配合「勞工退休準備金提撥及管理辦法」第二條之規定特予增訂第二項。
    2.觀其本條文立法本旨，係為保障受僱勞（職）工之權益，又為避免營利事業漫
      無限制浮誇提列，過分影響稅收，特於本法中訂定一提列比率限額，作為當年
      度費用列支。爾後，為鼓勵營利事業寬籌職工退休基金，修正營利事業設置職
      工退休基金，與該營利事業完全分離，其保管、運用及分配等符合財政部之規
      定者，報經主管稽徵機關核准，每年得在不超過已付薪資總額之百分之八限度
      內，『提撥』職工退休基金，並以費用列支。財政部隨後於六十九年六月四日
      台財稅字第三三六二八號函發布「營利事業設置職工退休基金保管運用及分配
      辦法」以資規範。嗣後（七十四年十二月三十日）配合「勞工退休準備金提撥
      及管理辦法」第二條之規定特予增訂第二項：「適用勞動基準法之營利事業，
      報經該管稽徵機關核准，每年度得在不超過當年度已付薪資總額百分之十五限
      度內，『提撥』勞工退休準備金，並以費用列支。」。準此，就同一給付薪資
      總額應不得同時提列職工退休金準備或提撥職工退休基金、勞工退休準備金。
    3.另參酌勞動基準法第五十六條規定：「本法施行後，雇主『應』按月『提撥』
      勞工退休準備金，專戶提存，‧‧‧‧‧‧。」及「勞工退休準備金提撥及管
      理辦法」第二條之規定：「勞工退休準備金由各事業單位依每月薪資總額百分
      之二至百分十五範圍內按月『提撥』之。但所得稅法未修正前，仍依該法之規
      定辦理。」，又同辦法第四條規定：「各事業單位提撥率之擬訂或調整，應報
      經當地主管機關核備。」及第九條規定：「各事業適用本法前，依營利事業設
      置退休基金保管、運用及分配辦法提撥之退休基金『應』（註：九十年五月十
      六日行政院勞工委員會發布修正為『得』）移入本辦法規定之該事業勞工退休
      準備金專戶內（即中央信託局）存儲，併同處理。」次依財政部七十六年函規
      定：「適用勞動基準法之營利事業，在提撥勞工退休準備金『之前』，已依所
      得稅法規定提列之職工退休金準備，仍可保留帳上，‧‧‧‧‧‧。」，故依
      上揭規定，對適用勞動基準法之營利事業均已強制『應』提撥勞工退休準備金
      ，並對於對適用勞動基準法『之前』已提撥之職工退休基金或已提列之職工退
      休金準備，『應移入勞工退休準備金專戶存儲』，或准予保留於帳上，觀其上
      開之文義，對於適用勞動基準法之營利事業不得再提列職工退休金準備或職工
      退休基金之規定已至為明確。致財政部針對行政院勞工委員會八十三年三月九
      日台勞動一字第一一七○五號函略以，依公司法「委任」之經理、總經理不具
      勞動基準法之勞工身分，其退休金應不得自依該法提所提撥之勞工退休準備金
      。是以，為維護其權益，始於八十三年五月十一日發布台財稅第八三一五九三
      ○七五號函釋，營利事業依公司法「委任」之經理、總經理，基於提列或提撥
      基礎不重複原則下，准另依所稅法第三十三條第一項規定，擇一提列職工退休
      金準備或提撥職工退休基金。其意旨均一再說明營利事業依所得稅法第三十三
      條規定提列（撥）之退休金，就同一給付薪資總額應不得同時提列職工退休金
      準備或提撥職工退休基金、勞工退休準備金。
  (五)如擇一提撥為法律規定，被告按百分之二，而非按百分之四核認退休金準備其法
    律依據：
    1.依前述勞動基準法第五十六條及勞工退休準備金提撥及管理辦法第二條、第四
      條規定意旨，適用勞動基準法之事業單位應強制提撥勞工退休準備金。另參酌
      所得稅法第三十三條第二項規定立法理由，為「配合七十四年發布之「勞工退
      休準備金提撥及管理辦法」第二條之規定特與增訂第二項。」及「勞工退休準
      備金及提撥及管理辦法」第一條規定：「為實施勞動基準法第五十六條規定提
      撥及管理勞工退休準備金，特訂定本辦法。」，故從勞動基準法第五十六條規
      範目的觀之，係保障勞工權益法益之手段，非將退休金提撥至專戶儲存，不足
      以達成其政策目的。所得稅法第三十三條僅為政府達上開目的所為之優惠獎勵
      措施，兩者間有輔助關係。倘許營利事業任意以較低之提撥率，逃避勞動基準
      法所課予之提撥義務，另再藉帳上提列職工退休金準備以享優惠，自難認符合
      其立法規範之核心目的。
    2.準此，本件原告係適用勞動基準法之事業單位，該年度僅按當年度薪資給付總
      額百分之二提撥勞工退休準備金，雖未逾所得稅法第三十三條第二項之上限，
      惟其另提列之職工退休金準備，並未依所得稅法三十三條第二項規定提撥至中
      央信託局勞工退休準備金專戶儲存，與上揭規定不合。
  (六)九十三年新修正查核準則有關職工退休金準備及勞工退休金擇一列報規定，本件
    有其適用。
    1.「稅法之解釋，應本於租稅法律主義之精神，依各該法律之立法目的，衡酌經
      濟上之意義及實質課稅之公平原則為之。…」「行政主管機關就行政法規所為
      之釋示，係闡明法規之原意，應自法規生效之日起有其適用。…」分別為司法
      院釋字第四九六號、第二八七號解釋有案。
    2.九十三年新修正查核準則有關第七十一條擇一提列的規定，依修正說明五：「
      第七款有關營利事業職工退休金費用認列規定，分目規範如下：（一）第一目
      明定營利事業提列職工退休金準備或提撥職工退休基金之規定。並參照財政部
      六十九年函釋規定，增訂但書不得同時提列職工退休金準備及提撥職工退休基
      金之規定。（二）第二目明定適用勞動基準法之營利事業，提撥勞工退休準備
      金之規定。並參照財政部八十三年五月十一日台財稅第八三一五九三○七五號
      函及九十年函釋規定。增訂除不符勞動基準法勞工身分之職工，未經就其薪資
      總額提撥勞工退休準備金者外，不得再提列職工退休金準備或提撥職工退休基
      金，重複列報退休金費用。」
    3.有關新修正查核準則第七十一條擇一提列的規定，既係將修正前已發布之解釋
      財政部九十年函釋納入，行政主管機關基於法律不備或不足所為之解釋，應自
      法規生效日起有其適用，是本件對於擇一提撥之適用，自應受其規範。
四綜上說明，被告認原告已就薪資總額按百分之二提撥勞工退休準備金二七、三四五
  、○一一元至中央信託局，又同時按百分之四提列職工退休金準備七五、四四六、
  四五八元（參見原處分卷稽核科覆核報告第二頁），揆諸首揭規定及說明，自無不
  合。訴願決定，予以維持，亦無不合，原告起訴意旨，非有理由，應予駁回。
五本件事證已臻明確，兩造其餘主張及攻擊、防禦方法，與判決結果不生影響，無逐
  一論述必要，併此敘明。
六據上論結，本件原告之訴為無理由，依行政訴訟法第九十八條第三項，判決如主文
。
中　　華　　民　　國　　九十三　　　年　　　七　　　　月　　二十七　　　日
                　　 臺 北 高 等 行 政 法 院   第 四 庭
                                    審 判 長   法  官  王立杰
                                               法  官  胡方新
                                               法  官  黃本仁
右為正本係照原本作成。
如不服本判決，應於送達後二十日內，向本院提出上訴狀並表明上訴理由，如於本判
決宣示後送達前提起上訴者，應於判決送達後二十日內補提上訴理由書（須按他造人
數附繕本）。
中　　華　　民　　國　　九十三　　　年　　　七　　　　月　　二十九　　　日
                                               書記官  姚國華
